臺灣高等法院臺南分院刑事裁定
109年度毒抗字第595號
抗  告  人  甲○○



上列抗告人因聲請觀察勒戒案件，不服臺灣臺南地方法院中華民
國109年11月11日裁定（109年度毒聲字第265號），提起抗告，
本院裁定如下：
    主  文
抗告駁回。
    理  由
一、抗告意旨略以：
　㈠現行毒品危害防制條例對於初犯施用毒品者之刑事政策，係
    採「觀察、勒戒」與「緩起訴之戒癮治療」之雙軌並行模式
    。檢察官對於初犯之毒癮治療方式，固得依職權斟酌個案具
    體情節，裁量採行上開模式之一為之，但由於觀察勒戒是伴
    隨限制人身自由，仍應先就抗告人之前案紀錄、家庭狀況、
    犯後態度等綜合審酌觀察、勒戒之必要性，始無裁量濫用或
    裁量怠惰之情事。又受到釋字第384號「正當法律程序」原
    則的影響，大法官自其後多起解釋有意將憲法第16條「訴訟
    權」與第8條「正當法律程序原則」結合論述，基於憲法第1
    6條人民訴訟權之制度性保障，及憲法第8條正當法律程序原
    則於法院裁判前，當事人應享有在法官面前陳述之聽審權，
    釋字第482號、第582號、665號至最近釋字第737號解釋就偵
    查中之羈押審查程序，應以適當方式及時使犯罪嫌疑人及其
    辯護人獲知檢察官據以聲請羈押之理由所為之解釋，均屬大
    法官對於被告憲法上聽審權保障之確認；若未保障聽審權的
    裁定程序即有違憲之情事。
　㈡依新修正之毒品危害防制條例規定，被告施用毒品後3年內未
    再犯，應等同於初犯，尚有機會獲得戒癮治療之處遇。然自
    抗告人之前案紀錄表可知，其僅於93年間有施用毒品遭觀察
    、勒戒，及強制戒治，於95年4月3日停止強制戒治後，長達
    15年未再有因施用毒品遭執行觀察、勒戒之情形，情況類似
    初犯，且無毒品戒癮治療實施辦法及完成治療認定標準第2
    條不適戒癮治療之情形。而偵查中經臺南市政府衛生局檢驗
    後，均未再明確詢問抗告人是否願意接受緩起訴附命戒癮之
    處遇，法院裁定復未敘明抗告人有何毒品戒癮治療實施辦法
    及完成治療認定標準第2條第2項恐礙其完成戒癮治療之事由
    ，仍准予觀察勒戒，有裁量不明之違誤。
　㈢抗告人有正常工作，對於接受監禁式的觀察、勒戒恐不利其
    工作之繼續，且抗告人工作收入雖不豐，仍盡力扶養家中長
    輩，若入觀察、勒戒處所觀察、勒戒，將中斷工作而頓失經
    濟來源，家中經濟及家庭將面臨無人照料之窘境，實非有利
    於抗告人之保安處分。
　㈣原裁定未說明抗告人既已長久未再施用毒品，有何不能接受
    戒癮治療處遇之情形，且未予抗告人表示意見之機會，逕以
    拘束人身自由之觀察、勒戒為之，貿然以侵害抗告人最烈之
    令入勒戒處所執行觀察、勒戒之方式，而非以同時能達成戒
    除毒癮效果，對抗告人侵害較輕、非拘束人身自由之緩起訴
    戒癮治療方式為之，有違比例原則，爰提起抗告，求為撤銷
    原裁定。
二、原裁定意旨略以：被告甲○○雖矢口否認有施用第二級毒品犯
    行，辯稱：伊於採尿當天有吃國安感冒糖漿、甘草止咳水跟
    永盛藥廠之喜洛hiros緩釋微粒膠囊云云。惟查，被告於109
    年3月9日17時40分許經警採集其尿液送驗，結果呈安非他命
    、甲基安非他命陽性反應等情，有臺南市政府衛生局109年3
    月19日檢驗結果報告、臺南市政府警察局永康分局偵辦毒品
    危害防制條例案送驗尿液編號與真實姓名對照表編號名冊、
    勘察採證同意書等各1份在卷可稽；上開藥物經衛生福利部
    食品藥物管理署函覆稱：經衛生福利部核可上市之藥品均不
    含安非他命、甲基安非他命等情，有該署109年4月29日FDA
    管字第0000000號函在卷可佐，足認被告所辯並無可採，其
    確有聲請意旨所載之施用第二級毒品甲基安非他命犯行，應
    堪認定。復本件被告固曾於93年間因施用毒品案件，經臺灣
    高雄地方法院裁定送勒戒處所觀察、勒戒，因有繼續施用毒
    品傾向，再經送強制戒治，於95年4月3日停止強制戒治處分
    轉執行另案傷害案件之拘役刑等情，有臺灣高等法院被告前
    案紀錄表在卷可憑。惟此距其本次施用毒品犯行已逾3年，
    是聲請人聲請裁定將被告送勒戒處所觀察、勒戒，於法要無
    不合，應予准許。
三、按：
　㈠毒品危害防制條例第20條第3項、第23條第2項業於109年1月1
    5日修正公布，並新增第35條之1過渡規定，均於109年7月15
    日施行。「犯（毒品危害防制條例）第10條之罪者，檢察官
    應聲請法院裁定，或少年法院（地方法院少年法庭）應先裁
    定，令被告或少年入勒戒處所觀察、勒戒，其期間不得逾2
    月」、「觀察、勒戒後，檢察官或少年法院（地方法院少年
    法庭）依據勒戒處所之陳報，認受觀察、勒戒人無繼續施用
    毒品傾向者，應即釋放，並為不起訴之處分或不付審理之裁
    定；認受觀察、勒戒人有繼續施用毒品傾向者，檢察官應聲
    請法院裁定或由少年法院（地方法院少年法庭）裁定令入戒
    治處所強制戒治，其期間為6個月以上，至無繼續強制戒治
    之必要為止。但最長不得逾1年」、「依前項規定為觀察、
    勒戒或強制戒治執行完畢釋放後，3年後再犯第10條之罪者
    ，適用前2項之規定」、「觀察、勒戒或強制戒治執行完畢
    釋放後，3年內再犯第10條之罪者，檢察官或少年法院（地
    方法院少年法庭）應依法追訴或裁定交付審理」，同條例第
    20條第1項、第2項、第3項、第23條第2項定有明文。「本條
    例中華民國108年12月17日修正之條文施行前犯第10條之罪
    之案件，於修正施行後，依下列規定處理：偵查中之案件
    ，由檢察官依修正後規定處理；審判中之案件，由法院或
    少年法院（地方法院少年法庭）依修正後規定處理；依修正
    後規定應為不起訴處分或不付審理之裁定者，法院或少年法
    院（地方法院少年法庭）應為免刑之判決或不付審理之裁定
    」，修正後毒品危害防制條例第35之1條亦有明定。是依修
    正後該條例規定，觀察、勒戒或強制戒治執行完畢釋放後，
    3年後再犯施用毒品罪者，應適用觀察、勒戒及強制戒治之
    規定，3年內再犯施用毒品罪者，則應依法追訴；就修正施
    行前犯施用毒品罪之偵查中案件，於修正施行後，檢察官應
    依修正後之規定處理，倘係3年後再犯之案件，即應聲請法
    院為觀察、勒戒或強制戒治之裁定。且犯毒品危害防制條例
    第10條之罪，祇要距最近1次犯該罪經觀察、勒戒或強制戒
    治執行完畢釋放後，已逾3年，即應令觀察、勒戒，不因其
    間是否因另犯該罪，經起訴、判刑或執行而受影響（最高法
    院109年度台上大字第3826號刑事裁定意旨參照）。是犯毒
    品危害防制條例第10條之罪者，不論係修正前後所為，無庸
    為新舊法比較，均應依新法規定處理。且毒品危害防制條例
    第20條第1項規定之觀察、勒戒處分，並非對於施用毒品犯
    罪者之懲處，而係針對受處分人將來之危險所為預防、矯正
    措施之保安處分，目的是為斷絕施用毒品者之身癮及心癮，
    並屬強制規定，凡犯毒品危害防制條例第10條之罪者，經檢
    察官聲請，法院僅得依法裁定受處分人令入勒戒處所觀察、
    勒戒，並無自由裁量之餘地，亦無自由斟酌以其他方式替代
    或得以其他原因、受處分人之個人因素而免予執行之權。除
    檢察官審酌個案情形，依同條例第24條第1項為附命完成戒
    癮治療之緩起訴處分，可排除適用觀察、勒戒之程序外，凡
    經檢察官聲請，法院僅得依法裁定令入勒戒處所觀察、勒戒
    ，以查其是否仍有施用毒品傾向，並據以斷定幫助受處分人
    徹底戒毒之方法。
　㈡又97年4月30日修正公布、現行有效之毒品危害防制條例第24
    條第1項，採行「觀察、勒戒」與「緩起訴之戒癮治療」並
    行之雙軌模式，並無「緩起訴之戒癮治療」應優先於「觀察
    、勒戒」的強制規定，但檢察官適用刑事訴訟法第253條之1
    第1項及第253條之2對被告為緩起訴處分時，另應「參酌刑
    法第57條所列事項及公共利益之維護」，並「認以緩起訴為
    適當」者，始得為之。可認檢察官應以向法院聲請觀察、勒
    戒為原則，於例外符合上揭緩起訴處分之要件時，始得另為
    附命完成戒癮治療之緩起訴處分。而檢察官是否適用該規定
    對被告為緩起訴處分，自得本於上開規定及立法目的，妥為
    斟酌、裁量，始予決定。被告並非當然享有為附命完成戒癮
    治療之緩起訴處分之權利，被告縱提出該項聲請，亦僅在促
    請檢察官注意得否予以適用，檢察官並不受被告聲請之拘束
    。是檢察官就此裁量權之行使苟無濫用或不當情形，自不得
    任意指為違法（最高法院103年度台上字第2464號判決意旨
    參照）。且其裁量之結果，如認適於對被告為緩起訴處分者
    ，固須於緩起訴處分中說明其判斷之依據，惟其如認為應向
    法院聲請觀察、勒戒者，此時因係適用原則而非例外，自無
    需贅語交代不適於為緩起訴處分之理由。
四、經查：
  ㈠抗告人目前之工作及家庭狀況，並非本件應否令入勒戒處所
    觀察、勒戒所應審酌之事項，抗告人以此為由請求撤銷原裁
    定，尚屬無據。
　㈡本件檢察官依據前開各項證據，認定抗告人確有施用第二級
    毒品之事實，並於斟酌全案卷證、刑法第57條所列事項及公
    共利益之維護，而認抗告人不適合為附命完成戒癮治療之緩
    起訴處分，乃依職權裁量選擇向法院聲請將抗告人裁定送觀
    察、勒戒，其雖未於聲請書內具體敘明抗告人不適於為附命
    戒癮治療緩起訴處分之理由，惟依上開說明，難認其裁量有
    何違法或重大明顯失當之處。又本案檢察官於聲請觀察勒戒
    前，雖未予抗告人就是否觀察勒戒，或以戒癮治療為緩起訴
    處分條件等事項，於事前表示意見之機會，但依上開說明，
    仍不能逕解為係不利於抗告人而侵害抗告人憲法上所保障之
    聽審權或有違反正當法律程序之情事。
　㈢又抗告人前於93年間因施用毒品案件，經法院裁定送勒戒處
    所觀察、勒戒，因有繼續施用毒品傾向，再經送強制戒治，
    於95年4月3日停止強制戒治處分轉執行另案傷害案件之拘役
    刑等情，已如上述；且其自95年4月3日停止強制戒治處分後
    ，迄今固未再因施用毒品案件，經法院裁定觀察、勒戒或強
    制戒治處分，惟其是因上揭強制戒治執行完畢後之95年間即
    因毒品危害防制條例等案件入監執行，迄至105年3月7日因
    縮刑期滿，有抗告人之臺灣高等法院被告前案紀錄表可按。
    足見抗告人長達10年未再有施用毒品之犯行，實因其在監執
    行，而非其有心戒除毒癮，抗告意旨以其長期未再有因施用
    毒品遭執行觀察、勒戒，原裁定未予審酌遽為觀察、勒戒之
    諭知，顯有不當云云，即無可採。
　㈣再者，凡經犯毒品危害防制條例第10條之罪者，經檢察官依
    法提出聲請，法院即得依法裁定令入勒戒處所觀察、勒戒，
    並無斟酌以其他方式替代之權，亦無從以其個人因素而免予
    執行之餘地，亦如前述。且觀諸現行毒品危害防制條例及觀
    察勒戒處分執行條例等規定，並無課以檢察官於聲請觀察、
    勒戒前或法院於裁定令入勒戒處所施以觀察勒戒前，應賦予
    受處分人到庭陳述意見機會之規定。是以，縱檢察官於聲請
    觀察、勒戒前或法院於裁定令入勒戒處所施以觀察勒戒前，
    未通知受處分人到庭陳述意見，仍難謂違反正當法律程序，
    是抗告意旨㈡、㈣所指，均無可採。
五、綜上所述，原審以抗告人確有施用第二級毒品之犯行，因而
    依檢察官聲請裁定令抗告人入勒戒處所觀察、勒戒，核其認
    事用法，並無違法或不當。抗告意旨猶執前詞提起抗告，為
    無理由，應予駁回。
據上論斷，應依刑事訴訟法第412條，裁定如主文。
中　　華　　民　　國　　109 　年　　12　　月　　23　　日
                  刑事第一庭    審判長法　官  楊清安
                                      法　官  蕭于哲
                                      法　官  陳珍如
以上正本證明與原本無異。
不得抗告。
　　　　　　　　　　　　　　　　　　　書記官  盧建元
中　　華　　民　　國　　109 　年　　12　　月　　23　　日